臺灣澎湖地方法院刑事判決　　　　　　　　95年度訴字第43號
　　公　訴　人　臺灣澎湖地方法院檢察署檢察官
　　被　　　告　丙○○
　　選任辯護人　王進勝律師
　　　　　　　　吳賢明律師
　　　　　　　　黃淑芬律師
上列被告因貪污案件，經檢察官提起公訴（95年度偵字第518號
），本院判決如下：
    主  文
丙○○無罪。
    理  由
一、公訴意旨略以：許龍富（已由檢察官為不起訴處分）於民國
    91年1月至95年1月間擔任澎湖縣望安鄉鄉長；被告丙○○自
    91 年3月1日起擔任澎湖縣望安鄉公所臨時專業人員，受委
    託辦理望安鄉公所工程發包、視察工地、估驗請款等業務；
    乙○○建築師係「望安鄉第一公墓納骨塔內部設備及周邊設
    施工程」（下稱本工程）設計、規劃標得標建築師，負有協
    助望安鄉公所辦理本工程發包、監造、估驗請款等義務，三
    人辦理政府採購對於得標廠商所使用材料之價格、規格、品
    質均負有審查義務。乙○○建築師事務所於91年8月15日以
    遠低於底價新臺幣（下同）65萬元之標價10萬5千元取得設
    計標並與望安鄉公所締結本工程設計、規劃與監造契約後，
    金祥好企業有限公司（下稱金祥好公司）本工程合作廠商東
    寰營造有限公司（下稱東寰公司）同年12月3日以739萬元標
    得本工程，金祥好公司業務員丁○○向金祥好公司實際負責
    人己○○表示政大強化塑鋼股份有限公司（下稱政大公司）
    亦另向許龍富行賄，因此金祥好公司僅能施作三分之二納骨
    箱體，其餘三分之一必須使用政大公司生產之箱體。被告丙○○為望安鄉公所本件工程承辦人，竟基於圖利金祥好公司
    及政大公司之犯意，明知依政府採購法第26條第2項規定，
    機關所擬採購之產品或勞務特性，諸如尺寸、品質等，皆不
    得在目的或效果上有限制競爭情事，且生產納骨箱廠商為增
    加市場競爭力，納骨箱門版花樣及顏色之組合，均有各自型
    式、風格，以為納骨箱產品之區隔，卻直接採用金祥好公司
    所生產之「30*30*29公分之一體成型骨灰箱及門版花樣」及
    政大公司所生產之「70*42*40公分之70型宮殿式納骨箱及門
    版花樣」、「29 *42*28公分之中型納骨箱及門版花樣」之
    電子圖檔於契約工程圖說中，且未要求東寰公司提供適當納
    骨箱型錄供鄉公所評選，直接採用金祥好公司及政大公司之
    納骨箱施作，嗣後又辦理追加預算，依工程決算書計算，圖
    利金祥好公司共計339萬1286元，圖利政大公司共計205萬
    2542 元，因認被告丙○○犯貪污治罪條例第6條第1項第4
    款圖利罪及政府採購法第88條違法審查技術、規格獲利罪（
    2罪為法規競合關係）。
二、按犯罪事實應依證據認定之，無證據不得認定犯罪事實；又
    不能證明被告犯罪者，應諭知無罪之判決，刑事訴訟法第15
    4條第2項、第301條第1項分別定有明文。
三、本件公訴人認被告丙○○犯貪污治罪條例圖利罪及違法審
    查技術、規格獲利罪（2罪為法規競合關係），無非以：被
    告係前望安鄉長許龍富任用經辦工程事務之親信，而許龍富
    疑收受金祥好及政大公司之賄賂，被告丙○○顯然明知乙○○於契約工程圖說所設計之納骨箱、罈即係金祥好、政大
    公司之產品，竟未要求本件工程得標廠商東寰公司提供適當
    納骨箱、罈型錄供鄉公所評選，逕自採用該2公司之產品施
    作，嗣又追加工程預算，計各圖利金祥好公司、政大公司
    339萬1286元、205萬2542元為其主要論據，並提出望安鄉第
    一公墓納骨塔內部設備及週邊設施工程預算書之工程設計圖
    、望安鄉第一公墓納骨塔內部設備及週邊設施工程案卷宗（
    含望安鄉第一公墓納骨塔內部設備及週邊設施工程委託設計
    、監造決標公告、望安鄉第一公墓納骨塔內部設備及週邊設
    施工程管理室、金爐、納骨櫃、骨灰櫃等決標公告、望安鄉
    第一公墓納骨塔內部設備及週邊設施工程委託設計、監造公
    開取得報價單或企劃書公告、望安鄉第一公墓納骨塔內部設
    備及週邊設施工程委託設計、監造公開取得報價單或企劃書
    更正公告、望安鄉第一公墓納骨塔內部設備及週邊設施工程
    委託設計、監造決標公告、望安鄉第一公墓納骨塔內部設備
    及週邊設施工程管理室、金爐、納骨櫃、骨灰櫃等公開決標
    公告、納骨箱生產廠商納骨箱產品目錄、望安鄉第一公墓納
    骨塔內部設備及週邊設施工程議定書等）、被告丙○○於95
    年7月3日偵查中之供述、許龍富於95年6月19日偵查中之供
    述、侯達源於95年5月16日偵查中之供述、己○○於95年5月
    8日偵查中之供述、戊○○於95年5月12日偵查中之供述、望
    安鄉第一公墓納骨塔內部設備及週邊設施工程決算書、澎湖
    縣政府95年7月17日府建管字第0950901146號函及被告丙○○於95年4月26日偵查中之供述為證。
四、訊據被告丙○○堅決否認有何公訴人所指貪污治罪條例圖利
    或違法審查技術、規格獲利之犯行，辯稱：伊係受僱於望安
    鄉公所之臨時人員，經長官指派辦理本件工程發包等工作，
    納骨箱係依建築師之設計圖說施作完工，並經望安鄉公所驗
    收合格，伊一切依法定程序辦理招標、協助驗收，伊除認識
    代表得標廠商東寰公司負責工地現場施作之丁○○外，其他
    公訴人所指之金祥好公司、政大公司、己○○、侯達源等，
    伊無一認識，伊也不知道渠等私下有無與鄉長許龍富認識接
    觸，伊不知道按圖施作之納骨箱係特定廠商之產品，不可能
    圖利金祥好公司或政大公司等語，經查：
（一）被告丙○○於91年3月1日起擔任澎湖縣望安鄉公所財經課
      臨時專業人員（一年一聘），並受委託辦理望安鄉公所工
      程發包、視察工地、估驗請款等業務，而本工程即「望安
      鄉第一公墓納骨塔內部設備及週邊設施工程」係由乙○○
      建築師設計、規劃與監造，由東寰公司標得工程標（施工
      項目為納骨箱、罈、公廁管理員室、金爐及水電工程等，
      即包含土建工程與納骨箱罈設備等項），得標金額為739
      萬元，嗣又辦理追加預算，而納骨箱設備部分已經完工驗
      收等情，有望安鄉第一公墓納骨塔內部設備及週邊設施工
      程案卷證（內容如上述）、驗收紀錄等附卷可稽，堪認屬
      實，核先敘明。
（二）本件工程負責設計、監造之建築師乙○○於偵查中證稱：
      「（問：據你95年4月10日在本署證稱，「澎湖縣望安鄉
      公所第一公墓納骨塔內部設備及週邊設施工程」（下稱本
      工程）預算書之納骨箱體設計圖說電子文件，係由金祥好
      公司及政大公司提供給你，是否屬實？）櫃子的組合圖是
      他們畫好提供給我參考的。」、「（問：一般市面上納骨
      箱廠商所生產的納骨箱彼此間有何不同？）廠商的納骨箱
      材料不同設計出來的質感不同，門版的花樣大同小異，彼
      此抄來抄去。而且也沒有特別限制，每一家廠商都可以投
      標。」、「（問：（提示第一公墓納骨箱內部設備及週邊
      設施工程預算書）預算書內共有些尺寸的納骨箱？其中哪
      些部分是由金祥好公司生產的納骨箱？哪些是政大公司生
      產的納骨箱？）70型一體成型納骨箱70*42*40、中型納骨
      箱29*42*28是政大公司生產的，30*30*29規格之一體成型
      納骨箱飾金祥好公司生產的。」、「（問：（提示本工程
      預算書）為何在該預算書中你對金祥好公司所生產的「
      30*30*29規格一體成型納骨箱」設計圖說上附註有「色澤
      由公所決定」？政大公司所生產的「70型一體成型納骨箱
      70*42*40、中型納骨箱29*42*28」卻附註「箱體門版造型
      及色澤得由業主選定配合」？）因為廠商提供給我們電子
      圖檔的目的是提供我設計的參考，實際施作時廠商才會提
      供顏色及花樣給鄉公所選定。並非指定特定廠商。」（乙○○95年6月26日訊問筆錄，95年偵271號卷，頁132～134
      ）等語，於本院審理中結證：「（辯護人問：你剛剛說把
      金祥好、政大公司的圖放進本件設計圖，是否有告知鄉公
      所人員，你的圖樣來源？）沒有。」、「（辯護人問：納
      骨箱或納骨罈的人員，是否有向你抱怨過，本件為何一定
      要採用某家廠商的產品？）沒有。」、「（辯護人問：納
      骨塔這些人員是否有向你反應過，鄉公所人員有要指定某
      家的產品？）沒有。」、「（辯護人問：被告是否有告訴
      你說，納骨罈、納骨箱要採用哪一家的產品？）應該沒有
      。」、「（辯護人問：你是否有告訴被告說，你畫的納骨
      罈、納骨箱的樣式，是採用金祥好公司、政大公司的圖樣
      ？）沒有。」（乙○○96年3月9日審判筆錄）等語，並有
      望安鄉第一公墓納骨塔內部設備及週邊設施工程預算書之
      工程設計圖附卷可參，足見本案工程關於納骨箱、罈之設
      計圖說係建築師乙○○依照金祥好公司、政大公司提供之
      電子圖檔繪製而成，並於設計圖說上註明「僅供參考」字
      樣，而乙○○此部分設計圖說經檢察官調查後未據指出有
      何違反政府採購法等犯罪情事，本件被告丙○○就該設計
      圖說部分復查無授意或知悉乙○○將金祥好公司、政大公
      司之產品圖樣置入圖說等情，自難認被告丙○○有違反貪
      污治罪條例第6條第1項第4款或政府採購法第88條而圖利
      之犯行。
（三）本件工程關於納骨箱、罈施作部分，其中「30*30*29規格
      一體成型納骨箱」係由東寰公司分包給良企業（負責人
      丁○○），良企業再向金祥好公司購入納骨箱施作，其
      中「70型一體成型納骨箱70*42*40、中型納骨箱29*42*28
      」則由東寰公司分包給皇祖公司（負責人陳茂霖），皇祖
      公司再向政大公司購入納骨箱施作，此有工程承攬合約書
      （95年偵字第271號卷，頁88-91，95年偵字第518號卷，
      頁121-124）附卷可參，並據證人即東寰公司負責人鄭文
      章、證人即東寰公司原工務經理戊○○、證人丁○○、陳
      茂霖於偵查或本院審理中供認屬實，而被告丙○○供稱其
      並不認識鄭文章、陳茂霖、己○○（即金祥好公司實際負
      責人）、侯達源、侯廷政（2人均為政大公司人員）等人
      ，證人丁○○則供稱（丁○○95年9月28日訊問筆錄，95
      年偵518號卷宗，頁56～頁58）：「（問：東寰公司承做
      望安鄉納骨塔週邊及內部工程，你是現場工地負責人？）
      是的。」、「（問：己○○說丙○○要求納骨塔一部分採
      用政大公司所生產的箱體，丙○○在前二次偵訊說，他沒
      有這麼說，他是要求你依照設計的圖樣及型式施工，他們
      兩個所哪個為真？）丙○○說的是正確的，他在我標到工
      程時候要求我就整個工程要按圖施工，箱體部分也要按施
      工，箱體和鋼筋的材料要送鄉公所確認之後才可以施作。
      」、「（問：丙○○何時？何地跟你說的？）在我標到工
      程要開始去做的時候，要訂契約，他就開始叮嚀了要按圖
      施工。」、「（問：每家製作納骨箱體的公司都使用不同
      的材質花樣，丙○○有無告訴你設計圖上的納骨箱應向哪
      家公司購買？）沒有。」、「（問：是誰決定向政大公司
      購買納骨箱？）這個工程是我和東寰公司共同承攬的，我
      和己○○承攬小的納骨箱，其他較大的工程才由東寰公司
      做，向政大公司購買骨箱是東寰公司決定的。」等語，足
      認被告丙○○除要求兼負責東寰公司現場施工之丁○○須
      「按圖施工」外，並不知道其他相關廠家之名稱、負責人
      姓名等項，與渠等私下亦無接觸互動之情事，並未指定採
      用何家廠商生產之納骨箱，雖證人己○○於偵查中（己○○95年5月8日訊問筆錄，95年偵271號卷宗，頁70）另證
      稱：「（問：你所提供錄音帶有關望安鄉公所本工程承辦
      人丙○○就有關骨灰譚箱體部分規格不符設計，要求你向
      政大塑鋼營造股份有限公司購買箱體，經過情形為何？）
      原本應該由我承作全部的箱體工程，但是如我前述，丁○○告訴我政大公司也有送賄款給鄉長，因此鄉長要求乙○○建築師事務所修改設計圖說，部分改成政大公司箱體規
      格，並由政大公司施作，但是我認為我自己就有生產箱體
      ，再向別人購買很奇怪，所以才有這樣對話。」，並提出
      錄音帶1捲（譯文見95年5月5日於高雄分檢特偵組譯一、
      「池上」錄音帶，95年偵271號卷宗，頁20），惟被告丙○○並未指定使用特定廠商之產品等情，有如上述，且此
      部分證詞係證人己○○轉述丁○○告知之情節，並非己○○直接接觸被告丙○○而得悉之事項，自不得逕採為不利
      於被告丙○○之證據，再參諸公訴人並未指出被告丙○○
      有何如鄉長許龍富般疑似收受相關廠商利益或私自許龍富
      處牟得好處等情事，要難認被告丙○○有何圖利特定廠商
      之動機，本件既乏證據足資證明被告丙○○有逕自採用上
      開金祥好公司、政大公司之產品施作而圖利之行為，公訴
      人遽認被告丙○○犯罪，即非可採。
（四）公訴人雖另認被告丙○○未要求東寰公司提供適當納骨箱
      型錄供鄉公所評選一節，惟證人即案發當時擔任望安鄉公
      所財經課長之陳韋成於偵查中證稱：「（問：依據乙○○
      建築師95年5月10日證稱，納骨箱尺寸及門版電子圖由金
      祥好公司及政大公司提供，另外會在設計圖上附註「尺寸
      符合」即可。望安鄉公所箱體部分既未經過公開招標，當
      時是如何決定採用哪一家廠商的納骨塔門版花樣、顏色及
      材料？）是得標廠商決定使用哪家產品，鄉公所無權說不
      行。」（陳韋成95年6月28日訊問筆錄，95年偵271號卷宗
      ，頁112～頁115），顯然望安鄉公所就須否揀擇設計圖說
      所載供參考之圖樣以外之產品施工抑或如何揀擇評選等情
      ，未有一定之規範，尚難責求基層之承辦人員即被告丙○○有所遵循，況證人即案發時擔任望安鄉公所鄉長之許龍
      富於偵查中證稱：「（問：依據乙○○建築師95年5月10
      日在本署證稱，納骨箱尺寸及門版之電子圖檔係由廠商提
      供，另外會在設計圖說上附註符合尺寸即可。望安鄉公所
      納骨箱體部分既未經過公開招標，當時是如何決定納骨箱
      門版、花樣及顏色？）這種納骨箱體門版是在得標以後由
      廠商提供給鄉公所選擇。我們認為這個樣式不錯就選這個
      門版花樣。到底是哪家廠商拿來的要問財經課課長陳韋成
      。」，足見鄉公所已經逐級審認而採用與設計圖說所載樣
      式相符之產品，被告丙○○尚無擅斷獨行逕自採用特定廠
      商產品而圖利之不法情事。
（五）起訴書末段所載「本工程未申請建築執照，丙○○即同意
      東寰公司開工施作，完工後更同意東寰公司辦理估驗請款
      ，使該管理室及廁所之建築物至今仍為違章建築」一節，
      已據公訴人指明（本院96年3月9日審判筆錄）未在起訴之
      犯罪事實範圍內，僅作為法院量刑之參考，則公訴人所提
      出之望安鄉第一公墓納骨塔內部設備及週邊設施工程決算
      書、澎湖縣政府95年7月17日府建管字第0950901146號函
      （欲證明本工程未辦理建築執照，望安鄉公所仍同意估驗
      請款之事實）及被告丙○○於95年4月26日偵查中之供述
      （欲證明本件工程實際上無人監工之事實），顯與犯罪事
      實之證明無關，且該部分經查無其他積極證據證明被告丙○○犯罪，併此敘明。
（六）公訴人所提出之望安鄉第一公墓納骨塔內部設備及週邊設
      施工程委託設計、監造決標公告（95年偵271號卷宗，頁
      128 ）、望安鄉第一公墓納骨塔內部設備及週邊設施工程
      管理室、金爐、納骨櫃、骨灰櫃等決標公告（95年偵271
      號卷宗，頁129）、望安鄉第一公墓納骨塔內部設備及週
      邊設施工程委託設計、監造公開取得報價單或企劃書公告
      （95年偵271號卷宗，頁154）、望安鄉第一公墓納骨塔內
      部設備及週邊設施工程委託設計、監造公開取得報價單或
      企劃書更正公告（95年偵271號卷宗，頁155～156）、望
      安鄉第一公墓納骨塔內部設備及週邊設施工程委託設計、
      監造決標公告（95年偵271號卷宗，頁157）、望安鄉第一
      公墓納骨塔內部設備及週邊設施工程管理室、金爐、納骨
      櫃、骨灰櫃等公開決標公告（95偵271號卷宗，頁158）、
      納骨箱生產廠商納骨箱產品目錄（95年偵271號卷宗，頁
      175 ～179佳鑌公司，頁180～181真心蓮坊，頁182～189
      金祥好公司，頁190～200政大強化塑鋼公司）、望安鄉第
      一公墓納骨塔內部設備及週邊設施工程議定書（95年偵
      518號卷宗，頁102～119）、被告丙○○於95年7月3日偵
      查中之供述（欲證明被告丙○○知悉各廠家生產之納骨箱
      型式、樣式均不相同之事實）、許龍富於95年6月19日偵
      查中之供述（欲證明得標廠商應提供納骨箱廠商之型錄供
      鄉公所評選之事實）、侯達源於95年5月16日偵查中之供
      述、己○○於95年5月8日偵查中之供述（均欲證明曾交付
      設計圖予乙○○及承作納骨箱體工程之事實）、戊○○於
      95年5 月12日偵查中之供述（欲證明東寰公司與丁○○協
      議納骨箱體由金祥好公司承作之事實）等，或僅能證明本
      工程關於納骨箱體之預、決算及設計、發包、施工等過程
      ，或僅能證明各廠家生產之納骨箱樣式均有所不同，惟均
      不能證明被告丙○○有何明知而圖利金祥好或政大公司之
      情事，即不能執以認定被告丙○○有公訴人所指之犯行。
五、綜上各情以觀，本件尚乏證據足資證明被告丙○○有公訴人
    所指違反貪污治罪條例第6條第1項第4款或政府採購法第88
　　條之犯行，揆諸首開法律規定，應為其無罪之諭知。
據上論斷，應依刑事訴訟法第301條第1項，判決如主文。
本案經檢察官甲○○到庭執行職務。
中　　華　　民　　國　　96　　年　　5　　月　　11　　日
                  刑事庭  審判長法  官  管安露
                                法  官  李宛玲
                                法  官  陳順輝
以上正本證明與原本無異。
如不服本判決，應於判決送達後10日內，向本院提出上訴狀（須
附繕本）。
中　　華　　民　　國　　96　　年　　5　　月　　11　　日
                                書記官  劉竹苞
